【裁判字號】    97,上訴,1494
【裁判日期】    971103
【裁判案由】    誣告
【裁判全文】
臺灣高等法院高雄分院刑事判決        97年度上訴字第1494號
上  訴  人  臺灣高雄地方法院檢察署檢察官
被      告  丙○○○
被      告  乙○○
共      同
選任辯護人  邱揚勝律師
上列上訴人因被告誣告案件，不服臺灣高雄地方法院97年度訴字
第980 號中華民國97年8 月13日第一審判決（起訴案號：臺灣高
雄地方法院檢察署95年度偵字第22135 號），提起上訴，本院判
決如下：
    主  文
上訴駁回。
    理  由
一、公訴意旨略以：被告丙○○○、乙○○夫妻均係址設高雄縣
    鳳山市○○路222 號高雄縣老人活動中心「長青撞球社」、
    「高雄縣撞球運動協會」之會員。於民國94年4 月21日上午
    11時許，在上址，2 人因未繳納會費，卻仍至活動中心活動
    ，遭該社團常務監事陳福賜及會員柯士雄制止，4 人因而發
    生口角，並發生肢體衝突（傷害部分，業經另案審結）。斯
    時，被告丙○○○、乙○○明知被告乙○○身體所受之頭部
    外傷合併頭皮撕裂傷、右第四指瘀青、左右手腕瘀青、右手
    肘疑似瘀青、左臉線狀擦傷、右手臂撕裂傷等傷害；被告丙○○○身體所受之頭部外傷合併頭皮血腫、左手手腕、左手
    中指挫傷併瘀血等之傷害，並非由在場圍觀之理事長即告訴
    人丁○○（起訴書誤載為蔡文隆）傷害所致，竟意圖他人受
    刑事處分，基於誣告之犯意，於94年5 月13日11時14分許，
    至高雄縣政府警察局鳳山分局，向該管公務員誣告告訴人參
    與毆打被告2 人成傷而涉犯傷害罪嫌，因認被告2 人涉犯刑
    法第169 條第1 項誣告罪嫌。
二、按犯罪事實應依證據認定之，無證據不得認定犯罪事實。不
    能證明被告犯罪者，應諭知無罪之判決，刑事訴訟法第154
    條第2 項、第301 條第1 項分別定有明文。次按認定犯罪事
    實所憑之證據，雖不以直接證據為限，間接證據亦包括在內
    ；然而無論直接或間接證據，其為訴訟上之證明，須於通常
    一般之人不致有所懷疑，而得確信其為真實之程度者，始得
    據為有罪之認定，倘其證明尚未達到此一程度，而有合理之
    懷疑存在時，即無從為有罪之認定（最高法院76年台上字第
    4986號判例意旨參照）。又誣告罪之成立，以告訴人所訴被
    訴人之事實必須完全出於虛構為要件，若有出於誤會或懷疑
    有此事實而為申告，以致不能證明其所訴之事實為真實，縱
    被訴人不負刑責，而告訴人本缺乏誣告之故意，亦難成立誣
    告罪名；再誣告罪之成立，以意圖他人受刑事處分虛構事實
    而向該管公務員申告為其要件，故其所訴事實，雖不能證明
    係屬實在，而在積極方面尚無證據證明其確係故意虛構者，
    仍不能遽以誣告罪論處（最高法院44年台上字第892 號、46
    年台上字第927 號判例意旨參照）。
三、公訴人認被告丙○○○、乙○○涉有上開誣告罪嫌，無非係
    以(一)告訴人丁○○之指訴；(二)證人柯士雄、蔡佩芳（起訴書
    誤載為蔡佩芬）、甲○○之證述；(三)被告2 人於高雄地方法
    院檢察署另案94年度偵字第18952 號案件中於警詢及偵查中
    之指述；(四)財團法人長庚紀念醫院高雄分院診斷證明書2 紙
    及94年11月8 日（94）長庚院高字第4A1589號函1 份，作為
    所憑主要論據。訊據被告2 人均堅決否認有上開誣告犯行，
    被告丙○○○辯稱：告訴人確實有出手打我，我並無誣告等
    語；被告乙○○辯稱：告訴人確實有打我，我並無誣告等語
    。
四、經查：
(甲)證據能力部分：
  (一)按被告以外之人於偵查中向檢察官所為陳述，除顯有不可信
    之情況者外，得為證據，刑事訴訟法第159 條之1 第2項 定
    有明文。經查，(1)證人陳再生於民國95年11月7 日檢察官偵
    查中；(2)證人許勝治、蔡順安、蔡佩芳於96年5 月22日檢察
    官偵查中；(3)證人任成山於96年6 月8 日檢察官偵查中，分
    別所為之證述，性質上雖均屬傳聞證據，惟均係偵查中向檢
    察官所為之證述，並經具結，且均無顯有不可信之情況，且
    被告於本院表示無庸再傳訊上開證人，捨棄對質詰問權，依
    上說明，其於偵查中之證言自具有證據能力。
  (二)證人甲○○、許勝治、蔡佩芳、柯士雄於檢察事務官時所為
    之審判外陳述，業經檢察官、被告及辯護人同意作為證據或
    未於言詞辯論終結前對該筆錄內容異議，本院審酌上開言詞
    陳述作成時之證據取得過程並無瑕疵，認以之作為證據應為
    適當，依刑事訴訟法第159 條之5 之規定，得為證據，而有
    證據能力。
(乙)實體部分：
  (一)被告乙○○於97年4 月21日當日衝突中確有受傷及血流滿面
    乙節，業據證人即在場之人陳再生、許勝治、任成山在檢察
    官偵查中結證明確在卷（見偵三卷第76頁、偵四卷第22、39
    頁），復有長庚紀念醫院高雄分院於94年4 月23日所出具被
    告乙○○於94年4 月21日12時許前往急診及受有頭部外傷合
    併頭皮撕裂傷、右第四指瘀青、左右手腕瘀青、右手肘疑似
    瘀青、左臉線狀擦傷、右手臂撕裂傷等傷勢之診斷證明書1
    紙在卷可佐（見警卷第20頁）。另被告丙○○○於當日衝突
    中受有頭部外傷合併頭皮血腫、左手手腕、左手中指挫傷併
    瘀血等傷害，亦有長庚紀念醫院高雄分院診斷證明書1 紙在
    卷可憑（見警卷第21頁），足認被告乙○○、丙○○○於案
    發當日確因衝突而分別受有傷害，堪以認定。
  (二)查告訴人丁○○於94年4 月21日案發當日，有前往衝突現場
    ，且將被告乙○○等人拉開等情，業據證人甲○○於94年10
    月19日檢察事務官詢問中證稱：【當時我在看人下棋，我先
    看到丙○○○罵陳福賜三字經，後來陳福賜就不高興，2 人
    就互推起來．．．乙○○拿球丟柯士雄結果沒丟到，後來就
    拿球打柯士雄，後來又拿球桿刺柯士雄，之後有人叫會長（
    即丁○○）來處理，會長將他們拉開】等情明確（見偵一卷
    第53頁）。又證人許勝治於95年12月15日檢察事務官詢問中
    證稱：【當時丁○○在現場，他跟乙○○快要起衝突。他跟
    乙○○口氣不好，丁○○做何事我沒仔細看不知道，只看到
    乙○○跟丁○○他們2 人站得很近】等語（見偵三卷第93頁
    ），其於96年5 月22日檢察官偵查中復證稱：【我看到丁○○與乙○○在「相爭」（台語），是在吵架，爭到最後變成
    被告與柯士雄在打架，當時丁○○應該也在那，我沒注意到
    丁○○是否有推被告乙○○，只知道他們有相罵】等語（見
    偵四卷第22頁）。另證人蔡順安於檢察官偵查中亦證稱：【
    被告夫婦跟會長（即丁○○）及一位姓陳的人在吵架】等語
    （見偵四卷第30頁），又證人任成山於96年6 月8 日在檢察
    官偵查中證稱：【我看到被告乙○○臉上都是血，看到球跟
    棍子有打到他，有看到有人推他，但是誰推他，我搞不清楚
    ，打架過程約10幾分鐘】等語（見偵四卷第39、40頁）。是
    綜上證人證述之情節觀之，顯見案發當日告訴人確係在衝突
    現場，並與被告乙○○站得很近，且告訴人與被告乙○○吵
    架相罵後，變成被告乙○○與柯士雄在打架，被告乙○○並
    有遭球、棍子（當係球桿）打到及遭不明之人所推，告訴人
    並有將被告乙○○與柯士雄拉開之舉，另被告丙○○○亦確
    與陳福賜有發生言語及肢體衝突等情，均堪認定。
  (三)至告訴人丁○○於警詢及偵訊中固指訴：「我沒有打被告丙○○○、乙○○，當時我並沒有靠近他們」等語。然查，告
    訴人上開指訴與證人甲○○前揭證述：「會長（即告訴人丁○○）有將他們拉開】等情，已有不符，復隱匿其有與被告
    乙○○爭吵之情，則告訴人上揭指訴是否全屬真實，已非無
    疑。況告訴人之告訴，係以使被告受刑事訴追為目的，是其
    陳述是否與事實相符，自仍應調查其他證據以資審認，尚不
    得僅憑告訴人之指訴，遽採為被告2 人不利之認定。另證人
    柯士雄於94年12月23日檢察事務官詢問中雖證稱：「丁○○
    當時在旁邊看，他並沒有參與打架事件」等語。惟查，證人
    柯士雄是案發當日衝突當事人之一，且觀其證述亦未提及告
    訴人丁○○有與被告乙○○爭吵等情，顯見其陳述不無偏頗
    告訴人之可能，是其證述是否確與事實相符，亦非全然無疑
    。
  (四)另證人蔡佩芳於95年12月15日檢察事務官詢問中固證稱：「
    當時有看到丁○○在現場。我看到他站在那裡，他沒有做什
    麼。發生衝突時，未看見丁○○前去勸架，我看到他時，他
    站在一旁看熱鬧」等語。惟案發當時，證人蔡佩芳在看到陳
    福賜被推倒在地上後，即因害怕而跑到樓上報告康主任，說
    樓下有人打架，叫他下來處理，證人蔡佩芳約10分鐘後下樓
    返回現場時，已經打完了，就看到地上有很多血，現場沒有
    人，都去醫院了等情，此觀之證人蔡佩芳於95年12月15日在
    檢察事務官詢問中及於96年5 月22日檢察官偵查中之證述自
    明（見偵三卷第92頁、偵四卷第28、29頁）。是證人蔡佩芳
    既於衝突過程中離開約10分鐘而未全程目睹，且佐以其並證
    述：伊只注意到丙○○○跟陳福賜這邊等情（見偵四卷第29
    頁），則證人蔡佩芳上開證述，顯不足以證明告訴人「在衝
    突的全部過程中」確實未有共同參與傷害被告2 人之犯行。
  (五)又證人甲○○於94年10月19日檢察事務官詢問中雖證稱：「
    丁○○沒有打乙○○」等語（見偵三卷第59頁），惟被告乙○○於當日該次衝突過程中受有頭部外傷合併頭皮撕裂傷等
    多處傷勢，已如前述，而當日在被告乙○○附近之人即是柯
    士雄、丁○○，然證人甲○○於上揭詢問中另證述：被告柯
    士雄沒有打被告乙○○，為何被告乙○○會受傷，在場的每
    一個人都不知道等語（見偵三卷第53頁），是證人甲○○就
    被告乙○○於案發當日何以受有頭部等多處傷勢，既未能明
    白證述，堪認證人甲○○並未目睹全部衝突過程（如被告乙○○何以受傷及是何人所為），是其上開證言，亦不能排除
    告訴人丁○○有毆打被告乙○○之可能。
  (六)復查，被告乙○○就其指訴告訴人當時用手推他，並抱住他
    ，打他背部及腰部等情及被告丙○○○指訴告訴人打其頭部
    等情，固均未能提出確切證據以資證明，且長庚醫院所出具
    之診斷證明書上被告乙○○之背部、腰部均未成傷，被告丙○○○左頭部皮下血腫，主訴係遭人打傷頭部，從傷勢研判
    係屬鈍傷。然查，告訴人若果如被告2 人所訴係以「徒手」
    毆打，則除非告訴人已施以相當力道加以毆擊，否則被告2
    人遭毆打部分是否成傷尚非屬必然。又參以被告乙○○於案
    發當日確有遭球、棍子（當係球桿）打到及遭不明之人所推
    ，告訴人並有將被告乙○○與柯士雄拉開之舉，另被告丙○○○與陳福賜亦確有肢體衝突及爭奪撞球桿之行為，則被告
    丙○○○頭部之鈍傷，自亦不無可能是上開衝突中所致，復
    佐以被告乙○○於檢察官偵查中並已供陳：告訴人丁○○打
    我的驗沒有傷等語（見偵四卷第8 頁），是尚不得以被告乙○○背部及腰部未成傷，被告丙○○○頭部之傷勢係屬鈍傷
    ，即遽認被告2 人對告訴人之指訴即係屬誣告。
  (七)本件被告2 人於94年5 月13日至高雄縣政府警察局鳳山分局
    ，對告訴人參與毆打被告2 人成傷而涉犯傷害罪嫌提出告訴
    一案，經台灣高雄地方法院檢察署檢察官偵查後，雖以該案
    被告丁○○（即本案告訴人）罪嫌不足而不起訴處分確定（
    此有該署94年度偵字第18952 號不起訴處分書在卷可稽），
    然本院審酌衝突過程中被告2 人確實受有傷害，而當時在被
    告2 人附近者即係陳福賜、柯士雄及告訴人，告訴人更有與
    被告乙○○發生爭吵及肢體接觸等行為，則被告2 人於前案
    指訴遭陳福賜、柯士雄及告訴人共同傷害，尚屬出於合理懷
    疑或因衝突混亂中出於誤認，顯非虛構或捏造事實誣陷告訴
    人入罪，是依前揭判例意旨，難認被告2 人有何無誣告故意
    ，自不能遽以誣告罪論處。
  (八)綜上所述，被告前開所辯，尚屬有據。從而公訴人所持之前
    開論據，均無法認定被告2 人有刑法第169 條第1 項誣告罪
    之犯行；此外，復查無其他積極證據足資證明被告有何誣告
    之犯行，被告被訴誣告罪自屬不能證明。
五、原審因而以不能證明被告2 人犯誣告罪，而為被告2 人無罪
    之諭知，核無違誤；檢察官循告訴人丁○○具狀請求上訴意
    旨，猶執前詞，指摘原判決不當，為無理由，應予駁回。
據上論斷，應依刑事訴訟法第368 條，判決如主文。
本案經檢察官蔡國禎到庭執行職務。
中    華    民    國    97    年    11    月    3     日
                刑事第三庭  審判長法  官  周賢銳
                                  法  官  黃仁松
                                  法  官  施柏宏
以上正本證明與原本無異。
如不服本判決應於收受本判決後10日內向本院提出上訴書狀，其
未敘述上訴理由者，並得於提起上訴後10日內向本院補提理由書
狀（均須按他造當事人之人數附繕本）「切勿逕送上級法院」。
中    華    民    國    97    年    11    月    3     日
                                  書記官  白  蘭


司法院資訊處製作；財團法人民間司法改革基金會備份。
